【裁判字號】    99,建,23
【裁判日期】    990428
【裁判案由】    給付工程款
【裁判全文】
臺灣臺北地方法院民事判決                99年度建字第23號
原      告  融昱企業有限公司
法定代理人  周鈴筑
訴訟代理人  佘遠霆律師
被      告  博匠營造股份有限公司
法定代理人  方政武
訴訟代理人  林敬富
上列當事人間請求給付工程款事件，本院於民國99年4 月14日言
詞辯論終結，判決如下：
    主      文
被告應給付原告新臺幣貳佰伍拾肆萬柒仟陸佰陸拾伍元及自民國
九十八年五月十五日起至清償日止按年息5%計算之利息。
訴訟費用由被告負擔。
本判決第一項如原告以新臺幣捌拾肆萬元供擔保後，得假執行；
被告以新臺幣貳佰伍拾肆萬柒仟陸佰陸拾伍元供擔保後，得免假
執行。
    事實及理由
壹、程序方面：
    本件被告經合法通知，未於最後言詞辯論期日到場，核無民
    事訴訟法第386 條所列各款情形，爰依原告之聲請，由其對
    被告一造辯論而為判決。
貳、整理內容：
一、原告起訴主張：
    (一)其於民國97年7 月30日與被告訂定工程合約，被告就其所
      承攬「國立政治大學憩賢樓整修工程」中之「外牆飾板工
      程」（下稱系爭工程）交由原告施作，約定工程範圍為「
      詳報價單、施工圖及完工後製竣工圖」，工程總價為新臺
      幣（下同）414 萬元，並依系爭工程合約所附詳細價目表
      所列單價，以完工驗收數量實做實算，總價承攬（除變更
      設計外，否則不予追加減）；又兩造合意追加工程，工程
      款為7 萬5425元，總計工程款為421 萬5425元。嗣原告依
      約完成系爭工程，經扣除被告已支付之部分工程款後，被
      告尚有工程款254 萬7665元迄未支付，屢經向被告催討，
      均遭置之不理，爰依系爭工程合約第3 條規定，訴請被告
      給付未付工程款。
    (二)原告在未為簽訂系爭工程合約前，無從獲得任何權益保障
      及義務負擔，即無提前準備施工、開工之可能，是被告所
      提工程進度表，僅為原告為取得系爭工程所提出之參考、
      預測工程進度表，尚不足證明原告逾期完工。而系爭工程
      合約係於97年7 月30日簽訂，依系爭工程合約第5 條約定
      ，於簽訂之日起切實籌劃，並經通知須於翌日派足工人正
      式開工，是開工日期定然在簽訂合約書日之後，原告既未
      受被告通知開工，依原告8 月份工作月報表以觀，原告於
      97年8 月9 日正式開工，尚屬合理。又系爭工程完工天數
      為37天，完工日期以開工日97年8 月9 日計算原應為97年
      9 月14日。惟期間因天候、停電或其他不可抗力因素而致
      不能工作的天數，合計23天（包含：玻璃碎片未清無法施
      工計3 日、全校停電計3 日、雨天無法施作計17日），是
      完工日應延至97年10月7 日。而在延至97年10月7 日期間
      ，復因雨無法施作的天數計為9 天，則完工日應順至97年
      10月16日。原告已於97年10月9 日如期完工，自無逾期完
      工之情事。縱上開日期未經函請原告同意延長完工期限，
      然依一般工程慣例、雙方簽訂系爭工程合約之精神，均同
      意按原告因玻璃未清及因雨無法施工的停工日得加以順延
      完工日，上開無法施工的日期確屬得展延的天數。再者，
      系爭工程之業主已因天候、停電因素同意被告展延1 個月
      12天，且業主對被告無逾期違約與扣罰工程款情事，堪認
      系爭工程展延40餘日，尚屬合理，原告自無逾期完工。
    (三)原告與被告間工程總價為414 萬元，和被告與業主間工程
      總價1580萬元，兩者間相差4 倍，如以後者為違約金之計
      算基礎，則原告可違約天數縮短，所須承攬的風險變大。
      再者，被告無提出前置作業確切完成時點，如何要求原告
      按約切實履行，且被告如隨意拖延或不同意原告展延，無
      疑將其應承攬對業主之風險轉嫁於原告，反之原告無任權
      益可資主張，是該項約定，實難謂合理公平，應屬無效，
      或應以兩造間之總工程款為違約金計算基礎為適當。況系
      爭工程尚須經被告相關搭配工程之前置作業完成，原告始
      得進場施作，而被告確有不配合施作或隨意遲延情事：
      1.鷹架搭設：
        被告稱鷹架於97年8 月13日架設完成，惟原告須使用鷹
        架安裝EFC 時間確是97年8 月8 日至13日間，此時原告
        如何在被告未搭設鷹架的前提下，依約進行系爭工程。
      2.鋁窗進場：
        被告稱97年8月12日鋁窗已進場完畢。惟依業主國立政
        治大學之工程日報表所附之工程相片，被告於97年8月
        19日仍在為鋁窗進場。
      3.鋁窗填縫：
        被告稱97年8 月17日完成，嗣後又稱97年8 月19日仍在
        填縫，則何時完成並無確切時間點。況依原告於工程中
        所拍攝之照片，97年8 月17日時「南邊窗尚未填縫」、
        97年9 月9 日時「窗邊仍在施作」。再依被告所附原告
        之工作月報表，97年8 月21日時才完成「1F至3F窗框填
        縫完成」。另由業主所附之工程照片，被告於97年8 月
        21日尚在「鋁窗按裝施作」。
      4.水電拆除：
        水電拆除會影響原告外牆飾板工程的進行，惟被告迄不
        願提出水電拆除的時點，如何要求原告確實履行。
    (四)系爭工程合約第19條並無明文約定為懲罰性違約金性質，
      則依民法第250 條第2 項規定，系爭工程應屬損害賠償違
      約金。而系爭工程依國立政治大學98年8 月6 日政總字第
      0980010837號函說明二：「被告於97年10月22日申報完工
      ，且無逾期違約與扣罰工程款情事。」以觀，被告於系爭
      工程施工過程，並無任何損失，即不得請求損害賠償的違
      約金。又縱認定該違約金屬懲罰性違約金，然因系爭工程
      已順利完成，被告並無因此遭受任何損失，且以被告與業
      主間的總工程款為罰款基礎要非公平，而原告僅係小型承
      包商，與被告間社會經濟狀況、地位相差甚距，況如有遲
      延情事，亦是基於天候、停電或其他不可抗力等因素，則
      被告以扣罰近一半工程款的違約金，實屬過高，應予酌減
      ，並應以被告與原告間的總工程款為妥，以每日萬分之五
      ，即每日2,070 元計算為適當。
    (五)為此，爰依兩造承攬契約之法律關係，並依系爭工程合約
      第3 條約定，請求被告給付未付工程款。並聲明：
      1.被告應給付原告254 萬7665元及自起訴狀繕本送達翌日
        起至清償日止，按年息5 ％計算之利息。
      2.願供擔保，以代釋明，請准宣告假執行。
二、被告辯以：
    (一)被告承攬「國立政治大學憩賢樓整修工程」，依承工程採
      購契約約定開工日為97年7 月4 日，完工日為97年9 月10
      日，並約定工程契約價金為1580萬元，被告嗣將上開工程
      之外牆整修工程轉包予原告施作。系爭工程自原告報價經
      被告議價後，決標與原告前，雙方工務即共同研擬訂定對
      系爭工程之進度表以為工程合約之附件，並約定開工備料
      為97年7 月13日，完工日為97年8 月27日，亦給予原告合
      約審閱期，而依系爭工程合約第5 條、第19條約定，原告
      應配合被告所擬工程進度表，詳擬系爭合約內工程之進度
      表以為附件，經被告核可後，依工程進度表如期完工，是
      系爭工程合約之附件為合約精神，並非參考、預測之進度
      表，原告於簽約時即應詳讀合約之內容。而依系爭工程合
      約附件之工程進度表所列，原告自97年7 月13日起至97年
      8 月3 日止為場外備料期及依圖面放樣完成，且應於97年
      8 月7 日為第一階段進料，將南側外牆飾板送至現場安裝
      ，惟原告遲於97年8 月10日始進場放樣試組裝，並於97年
      8 月12日大量進料，將外牆飾板送抵現場；另自97年8 月
      12日起至97年8 月16日止應為第二階段進料，惟原告皆未
      按期進料，迄至97年9 月10日仍再進料，並將所有工人集
      中大樓南側施工，經被告現場工務多次要求原告加派人員
      趕工均置之不理，顯見原告任意更改合約附件之進度表致
      未能如期施工完成。
    (二)原告須於簽訂合約書之日起切實籌劃，備足工料俾便工作
      ，經通知須於翌日派足工人正式開工，並按照工作完工期
      限如期完工，凡遇不能工作之日，於被告所派工地主任之
      同意後，始得免計工作天數，如因工程設計變更或因天災
      人禍確為人力所不及或因被告所供材料供應不足，致影響
      完工日期，原告得函請被告同意延長完工期限。若原告未
      能於期限內完工，依系爭工程合約第19條之約定，每逾期
      1 日，原告應付被告工程總價之千分之五違約金給被告，
      被告就原告應得工程款或其保證金內扣除之。又被告於97
      年7 月26日至8 月3 日即已將南側及東側鷹架搭好，同年
      8 月13日所鷹架架設完成；同年8 月12日鋁窗進場、同年
      8 月17日填縫完成，皆不足以影響原告於南、北側外牆施
      作，而系爭工程主體牆面為南、北二側，原告因工人調度
      不足，致無法於系爭工程工地大樓之南、北側同時施作，
      復於97年9 月2、3、4、6、10日尚在大量進料，則原告於
      97年9 月7 日才開始施作北側牆面，迄97年10月9 日始完
      工，工程已延遲43天。縱認97年8 月12、14日因玻璃碎片
      未清除無法施作停工2 日；97年8 月15、16、17、25日下
      午因雨無法施工，半天停工算1 天，共需追加6 天工期，
      原告依約應於97年8 月2 日完工，順延6 天則完工日為97
      年9 月2 日，再遇97年9 月1 日因雨無法施工，完工日再
      延1 天至97年9 月3 日，然原告卻於97年10月9 日才完工
      ，則自97年9 月4 日起至97年10月9 日止共計遲延36天，
      依約原告應給付被告284 萬4000元之逾期罰款（計算式：
      1580萬×0.5％×36=284 萬4000）。至於97年9 月3 日後
      所遇之颱風、雨天、停工皆與被告無關。
    (三)並聲明：
      1.原告之訴及假執行之聲請均駁回。
      2.如受不利判決，願供擔保請准宣告免為假執行。
三、兩造不爭執之事實：
    (一)兩造於97年7 月30日訂立工程契約，由被告將所承攬國立
      政治大學憩賢樓整修工程中之外牆飾板工程交由原告施作
      ，工程總價為414 萬元，按照詳細價目表所列單價，以完
      工驗收數量實做實算，總價承攬（除變更設計外，否則不
      予追加減）。原告應配合被告所擬工程進度表詳擬本合約
      工程進度表，經被告核可後依進度表如期完工。原告如不
      能於期限內完工，每逾期1 日，原告應給付被告工程總價
      千分之五違約金予被告，被告自原告應得工程款或其保證
      金內扣除之。（原證一）
    (二)被告向業主政治大學承攬憩賢樓整修工程總價為1580萬元
      。
    (三)系爭工程業已完工，憩賢樓整修工程於98年1 月7 日經政
      治大學驗收。依被告與政治大學工程合約，履約期限原為
      97年9 月10日，期間因天候因素與變更設計原因，政治大
      學同意展延工期至97年10月22日，被告於97年10月22日申
      報完工，無逾期違約與扣罰工程款情事。
    (四)系爭工程款總計421 萬5425元（含追加工程款7 萬5425元
      ），被告已付166 萬7760元。
    (五)兩造曾共同擬具工程進度表。（附件二）
四、本件兩造爭執之要旨：
    (一)系爭工程應於何時開工？應於何時完工？原告是否履行系
      爭工程合約逾期？逾期日數？可歸責於原告之逾期日數？
    (二)被告依系爭工程合約第19條，每逾1 日按工程總價千分之
      五計算，自應給付原告工程款扣罰違約金，有無理由？
      1.系爭違約金之性質？
      2.工程總價係兩造間系爭工程合約總價，或為被告與政治
        大學之工程合約總價？
      3.系爭違約金是否過高應予酌減？
六、得心證之理由：
    (一)系爭工程應於何時開工？應於何時完工？原告是否履行系
      爭工程合約逾期？逾期日數？可歸責於原告之逾期日數？
      1.依系爭合約第5條約定「乙方（原告）應配合甲方（被
        告）所擬工程進度表，詳擬本合約內工程之進度表，經
        甲方核可後，依進度表如期完工。乙方須於簽訂合約書
        之日起切實籌劃，備足工料俾便工作，經通知於翌日派
        足工人正式開工」，有該合約書在卷可憑（見本院98年
        度審建字第138號卷第4頁），足徵系爭工程之開工日係
        以被告通知原告後翌日起正式開工，惟被告未提出通知
        原告之開工日期，從而，原告主張依被告提出之97年8
        月工作月報表（見本院98年度審建字第138號卷第48頁
        ），以97年8月9日為正式開工日，即屬可採。
      2.被告雖辯稱：系爭工程進度表所列97年7月13日起至97
        年8月3日為原告場外備料期及依圖面放樣完成，原告原
        定97年8月7日第一階段進料及97年8月12日至8月16日為
        第二階段進料，原告皆未按期進料，被告一再催促皆置
        之不理，直至97年9月10日原告還在進料，工期中所有
        工人集中在南側施工，大樓共有四側，被告現場工務多
        次要求原告加入趕工皆置之不理，造成工程逾期（見本
        院98年度審建字第138號卷第226、227頁）云云。惟查
        ，本院依職權函詢國立政治大學詢問本件履約情形，該
        大學覆以：「... 二、依來函內容要求查明事項，茲說
        明如下：(一)本案業於98年1月7日完成驗收作業在案。(二)
        工程履約期限依約原為97年9月10日，期間因天候因素
        與變更設計原因，本校98年3月16日政總字第098000289
        4號函同意展延工程履約期限為97年10月22日；承包商
        博匠營造股份有限公司於97年10月22日申報完工，尚無
        逾期違約與扣罰工程款情事」，有國立政治大學98年8
        月6日政總字第0980010837號函在卷可憑（見本院98年
        度審建字第138號卷第73頁），足見系爭工程因天候因
        素與變更設計原因，經國立政治大學同意展延履約期限
        至97年10月22日，嗣後系爭工程如期完工，並經國立政
        治大學驗收，並無逾期違約與扣罰工程款情事，被告抗
        辯原告工程逾期，顯非可採。
      3.綜合上述，原告既如期完工，並經國立政治大學驗收完
        畢，原告自得向被告請求給付工程款。
    (二)原告既如期完工，並經國立政治大學驗收，被告主張依系
      爭合約計違約金用以抵銷原告得請求之工程款，即無理由
      。
    (三)系爭工程款總計421萬5425元（含追加工程款7萬5425元）
      ，被告已付166萬7760元，為兩造所不爭，故原告請求被
      告給付工程款254萬7665元及自起訴狀繕本送達之翌日（
      98年5月15日，本院98年度審建字第138號卷第23頁）起至
      清償日止按年息5%計算之利息，為有理由，應予准許。
七、兩造其餘之攻擊或防禦方法及提出之證據，經本院斟酌後，
    認為均不足以影響本判決之結果，自無逐一詳予論駁之必要
    ，併此敘明
八、假執行宣告：
    兩造兩造均陳明願供擔保，請准宣告假執行及免假執行。經
    核均無不合，分別審酌相當之金額准許之。
八、結論：原告之訴為有理由，依民事訴訟法第78條、第385條
    第1項前段、第390條第2項、第392條第2項判決如主文。
中    華    民    國    99    年    4     月    28    日
                  民事第四庭    法  官  趙子榮
以上正本係照原本作成
如對本判決上訴，須於判決送達後20日內向本院提出上訴狀
中    華    民    國    99    年    4     月    28    日
                                書記官  謝榕芝

司法院資訊處製作；財團法人民間司法改革基金會備份。
